臺灣高等法院民事判決　　　　　　　　95年度保險上字第38號
上　訴　人　甲○○
　　　　　　乙○○
　　　　　　丙○○
共　　　同
訴訟代理人　林正疆律師
　　　　　　蔡正廷律師
複代理人　　丁○○律師
被　上訴人　南山人壽保險股份有限公司
法定代理人　庚○○
訴訟代理人　戊○○
被　上訴人　安泰人壽保險股份有限公司
法定代理人　己○
訴訟代理人　黃宗正律師
上列當事人間給付保險金事件，上訴人對於中華民國95年6月20
日臺灣臺北地方法院94年度保險字第58號第一審判決提起上訴，
經本院於95年11月14日言詞辯論終結，判決如下：
    主  文
原判決廢棄。
被上訴人南山人壽保險股份有限公司應給付上訴人甲○○新台幣
壹仟萬元，應給付上訴人新台幣參佰萬元，及均自民國九十三年
七月二十五日起至清償日止，按年息1分計算之利息。
被上訴人安泰人壽保險股份有限公司應給付上訴人新台幣貳佰伍
拾萬元，及自民國九十四年一月二十日起至清償日止，按年息1
分計算之利息。
第一、二審訴訟費用由被上訴人南山人壽保險股份有限公司負擔
十分之八，餘由被上訴人安泰人壽保險股份有限公司負擔。
本判決命給付部分，於上訴人甲○○為被上訴人南山人壽保險股
份有限公司供擔保新台幣參佰參拾肆萬元；於上訴人為被上訴人
南山人壽保險股份有限公司供擔保新台幣壹佰萬元，為被上訴人
安泰人壽保險股份有限公司供擔保新台幣捌拾肆萬元後，得分別
為假執行。但被上訴人南山人壽保險股份有限公司以新台幣壹仟
萬元為上訴人甲○○預供擔保，以新台幣參佰萬元為上訴人預供
擔保；被上訴人安泰人壽保險股份有限公司以新台幣貳佰伍拾萬
元為上訴人預供擔保，得分別免為假執行。
    事實及理由
一、被上訴人安泰人壽保險股份有限公司（下稱安泰保險公司）
    之法定代理人原為潘燊昌，於上訴後變更為己○，有公司變
    更登記表可憑（見本院卷第97頁），其具狀聲明承受訴訟（
    見本院卷第96頁），於法尚無不合，應予准許。合先敘明。
二、上訴人起訴主張：上訴人甲○○之夫李明哲於民國（下同）
    84年6月20日，以其自己為要保人及被保險人，以上訴人甲
    ○○為受益人，向被上訴人南山人壽保險股份有限公司（下
    稱南山保險公司）投保個人人身意外平安保險（下稱系爭個
    人意外險），保險金額為新台幣（下同）1千萬元；又李明
    哲所屬之正暐股份有限公司（下稱正暐公司）於92年8月間
    ，以該公司為要保人，以該公司之員工為被保險人，向南山
    保險公司續保團體意外傷害保險（下稱系爭團體意外險），
    其中李明哲之意外險保險金額為300萬元，第一順位身故受
    益人為其配偶 (即上訴人甲○○)及子女（即上訴人乙○○
    、丙○○）；又李明哲於84年3月30日，以自己為要保人及
    被保險人，以上訴人為受益人，向美商美國安泰人壽保險股
    份有限公司台灣分公司（下稱美國安泰保險公司，於95年3
    月1日因分割而由新設之安泰保險公司承受全部營業、資產
    及負債）投保安泰分紅終身壽險（下稱系爭終身壽險），保
    險期間自84年3月30日至終身，主契約保險金額為50萬元，
    意外身故及殘廢保險金額為250萬元。嗣李明哲於93年6月7
    日晚上，在台北市○○○路○段138號5樓其同居女友吳錦麗
    住處之浴室內單獨洗三溫暖，因嘔吐致吸入嘔吐物窒息死亡
    ，經法醫鑑定結果認係意外死亡，上訴人乃於93年7月9日備
    齊相關證明文件向南山保險公司申請理賠，南山保險公司迄
    未依約給付保險金；而向美國安泰保險公司申請理賠部分，
    亦經該公司於94年1月20日回函表示拒絕理賠，爰依據保險
    契約之約定，請求南山保險公司給付甲○○1千萬元、給付
    上訴人300萬元，請求安泰保險公司給付上訴人250萬元，並
    均加付遲延利息等語。原審為上訴人敗訴之判決，上訴人不
    服，提起上訴，聲明：(一)原判決廢棄。(二)南山保險公司應給
    付甲○○1千萬元，應給付上訴人300萬元，及均自93年7 月
    25日起至清償日止，按年息1分計算之利息。(三)安泰保險公
    司應給付上訴人250萬元，及自94年1月20日起至清償日止按
    年息1分計算之利息。(四)願供擔保請准宣告假執行。
三、被上訴人則以：本件直接引起李明哲死亡之原因為「吸入嘔
    吐物窒息死亡」，而李明哲所吸入者為自己之嘔吐物，應認
    李明哲死亡原因為個人生理因素，上訴人應就李明哲有非因
    疾病引起之外來突發事故致其嘔吐，並因吸入嘔吐物而致死
    亡負舉證責任。又法醫學上之意外（又稱不可預料的急死，
    即unexpected sudden death）與保險學上之意外(accident
    ）涵意並不相同，尚難以檢察官於相驗時在驗斷書上記載死
    亡原因為「意外」，即認符合保險契約所定之「意外死亡」
    。另李明哲原有糖尿病、高血壓及心臟病等病史，而依法務
    部法醫研究所（下稱法醫研究所）95年3月31日法醫理字第
    0950000792號函所載，足徵李明哲吸入嘔吐物窒息死亡，並
    非當然與其所患糖尿病及心冠狀動脈狹窄等疾病無關。是法
    醫研究所94年12月27日法醫理字第0940005177號函所稱李明
    哲「嘔吐之發生乃臨時事件，與原患疾病無直接因果關係」
    ，僅指嘔吐並非李明哲所預期，其死亡並非所罹患之糖尿病
    、心冠動脈狹窄等疾病所直接造成，至其嘔吐及吸入嘔吐物
    之肇因，是否與所罹患之上開疾病有關，則未予論究，自難
    據以認定李明哲之死亡與其所罹患之糖尿病及心冠動脈狹窄
    無關。又基於保險大數法則之特性，保險法上「意外」之定
    義，應以常人均得適用為前題，而常人於三溫暖設施內並不
    會引發嘔吐導致窒息死亡，足證李明哲嘔吐之發生原因與其
    本身體質有重大關聯，並非外來因素所導致，故其死亡原因
    不符上開保險契約所定之「意外死亡」要件，上訴人自不得
    據以請求理賠等語，資為抗辯。原審為被上訴人勝訴之判決
    ，被上訴人對於上訴人之上訴則均聲明：(一)上訴駁回。(二)如
    受不利判決，願預供擔保請准宣告免為假執行。
四、經查李明哲於84年6月20日，以其自己為要保人及被保險人
    ，以甲○○為受益人，向南山保險公司投保系爭個人意外險
    ，保險金額為1千萬元；又正暐公司於92年8月間，以該公司
    為要保人，以該公司之員工為被保險人，向南山保險公司續
    保系爭團體意外險，李明哲為該公司之員工，其意外險保險
    金額為300萬元，第一順位身故受益人為上訴人，保險期間
    自92年8月20日起至93年8月20日止；又李明哲於84年3月30
    日，以自己為要保人及被保險人，以上訴人為受益人，向美
    國安泰保險公司投保系爭終身壽險，保險期間自84年3月30
    日至終身，主契約保險金額為50萬元，意外身故及殘廢保險
    金額為250萬元。嗣李明哲於93年6月7日晚上，經其同居女
    友發現在同居處所浴室之三溫暖設備內，因嘔吐致吸入嘔吐
    物窒息死亡；又美國安泰保險公司之全部營業、資產及負債
    分割作價為股本投資，設立安泰保險公司，並以95年3月1日
    為分割基準日等情，有系爭個人意外險要保書、保險單基本
    條款、系爭團體意外險被保險人明細、批註書、保單首頁、
    續保約定書、契約基本條款、系爭終身壽險保險單、要保書
    、意外傷殘保險附約條款、台灣台北地方法院檢察署（下稱
    台北地檢署）相驗屍體證明書、行政院金融監督管理委員會
    95年1月6日金管保三字第09402133930號函、公司設立登記
    表及公告可稽（見原審卷第11至27、129 至131頁，本院卷
    第131至148頁），且為被上訴人所不爭執（見原審卷第63頁
    ），均堪信為真實。
五、本件兩造之爭點厥為李明哲之死亡原因是否符合上開保險契
    約所定之「意外死亡」，而得請求給付意外死亡保險金？茲
    析述如下：
　(一)按保險契約率皆為定型化契約，被保險人鮮有依其要求變更
    契約約定之餘地；又因社會之變遷，保險巿場之競爭，各類
    保險推陳出新，故於保險契約之解釋，應本諸保險之本質及
    機能為探求，並應注意誠信原則之適用，倘有疑義時，應為
    有利於被保險人之解釋 (保險法第54條第2項參照)，以免保
    險人變相限縮其保險範圍，逃避應負之契約責任，獲取不當
    之保險費利益，致喪失保險應有之功能，及影響保險巿場之
    正常發展。意外傷害保險乃相對於健康保險，健康保險係承
    保疾病所致之損失；意外傷害保險則在承保意外傷害所致之
    損失。人之傷害或死亡之原因，其一來自內在原因，另一則
    為外在事故 (意外事故)。內在原因所致之傷害或死亡，係
    指被保險人因罹犯疾病、細菌感染、器官老化衰竭等身體內
    部因素所致之傷害或死亡；至外來事故 (意外事故)，則係
    指內在原因以外之一切事故而言，其事故之發生為外來性、
    偶然性，而不可預見，除保險契約另有特約不保之事項外，
    意外事故均屬意外傷害保險所承保之範圍。
  (二)依系爭個人意外險保險單基本條款第2條約定：「被保險人
    於本契約有效期間內，因遭遇外來突發的意外傷害事故，並
    以此意外傷害事故為直接且單獨原因，致其身體蒙受傷害或
    因而殘廢或死亡時，本公司依照本契約的約定，給付保險金
    」（見本院卷第131頁）；系爭團體意外險契約基本條款第
    10條亦約定：「被保險人於本契約有效期間內，因遭受意外
    傷害事故，致其身體蒙受傷害而致殘廢或死亡時，依照本契
    約的約定，給付保險金。前項所稱意外傷害事故，指非由疾
    病引起之外來突發事故」（見本院卷第138頁）；又系爭終
    身壽險意外傷殘保險附約條款第2章第1條亦約定：「被保險
    人於本附約有效期間內，因遭遇外來突發之意外事故，致其
    身體蒙受傷害，並以此傷害為直接原因，自傷害之日起180
    日內死亡者，本公司按保險金額給付保險金」（見本院卷第
    144頁）；而財政部保險司87年8月13日台保司字第87185583
    8號亦函示：「…修正後之『意外傷害事故』，係指非由疾
    病引起之外來突發事故…」（見原審卷第31頁）。是依上開
    說明及保險契約之約定，所謂「意外死亡」乃係指被保險人
    因遭遇非由疾病引起之外來突發事故，致發生死亡結果而言
    。
　(三)查李明哲死亡後經送法醫研究所解剖鑑定，依肉眼觀察結果
    ：李明哲之屍體除全體見表皮剝落及有不同程度之灼傷外，
    並無其他外傷；腹腔無腹水、無出血、無異常，各臟器之位
    置關係無異常；胸腔無積水、無出血、無骨折、無粘連；顱
    腔頭皮無出血、無骨折、無異常。各臟器依序摘出檢查，並
    採樣做組織切片結果：心肌無異常；肺除淤血外，無異物、
    無水腫、無炎症反應；肝、脾、小腸、結腸、胰腺、腎上腺
    均無異常；腎除淤血外無異常；腦膜無出血、無異常；胃有
    內容物300cc，含有食物殘渣，死前2至3小時進食，無出血
    、無潰瘍；喉無水腫、無炎症反應、有異物；氣管有胃內容
    物；食道充滿胃內容物。依顯微觀察結果：肺水腫淤血著明
    ；腎呈糖尿病之所見；肝有脂肪變性；其他無特殊異常。依
    病理檢查結果：李明哲原有糖尿病及心冠動脈狹窄，死亡發
    生極可能在使用烤箱時發生不適致嘔吐，胃內容物進入呼吸
    道窒息死亡，屬意外死亡。其鑑定結果為：「因嘔吐吸入嘔
    吐物窒息死亡，意外」，有解剖鑑定報告書可稽（見原審卷
    第88至93頁）。而台北地檢署相驗屍體證明書關於李明哲之
    死亡原因亦記載：「直接引起死亡之原因：鑑定結果，因嘔
    吐致吸入嘔吐物窒息死亡」（見原審卷第27頁）。雖李明哲
    有糖尿病、高血壓及心臟病等病史，且於93年6月7日死亡當
    日有感冒症狀，有中央健康保險局台北第二聯合門診中心病
    歷摘要可稽 (見原審卷第58頁），惟據法醫研究所於94年12
    月27日以法醫理字第0940005177號函覆：「本所原鑑定人研
    判意見如下：（李明哲）嘔吐之發生乃臨時事件，與原患疾
    病無直接因果關係」（見原審卷第107頁）；嗣又於95年3月
    31日以法醫理字第0950000792號函覆：「嘔吐的原因相當複
    雜；當然有可能源於糖尿病，如糖尿病性胃病變，但死者有
    不可諱言的有"嘔吐性異物性阻塞而窒息"的意外死亡動作"
    」（見原審卷第141頁），顯見李明哲發生嘔吐之原因非因
    其原患上開疾病所致。至上開函文固亦記載：「至於為何不
    會有軟顎抬起，聲門關閉及呼吸抑制的人體反射發生，這有
    可能源於同時加重原有的冠狀動脈狹窄，亦有可能是飽食後
    的心臟病發作而末期嘔吐因而造成窒息死亡，因此不會有反
    射動作」，惟此乃係就李明哲發生嘔吐後身體反應所為之推
    測，尚不足據以證明李明哲發生嘔吐之原因係因所患糖尿病
    或心臟病所致。復經參諸李明哲全身表皮剝落，並有不同程
    度之灼傷，益徵李明哲應係使用烤箱時，因外在環境溫度過
    高引起身體不適致發生嘔吐，復因吸入嘔吐物而窒息死亡。
    從而，上訴人據以主張李明哲之死亡原因係屬上開保險契約
    所定「意外死亡」，應屬可取。
六、按保險人應於要保人或被保險人交齊證明文件後，於約定期
    限內給付賠償金額；無約定期限者，應於接到通知後15日內
    給付之；保險人因可歸責於自己之事由致未在前項規定期限
    內為給付者，應給付遲延利息年利1分，保險法第34條定有
    明文。經查上訴人主張其於93年7月9日即備齊相關證明文件
    向南山保險公司申請理賠並經業務員簽收；另備齊相關證明
    文件向安泰保險公司申請理賠後，業經安泰保險公司於94年
    1 月20日回函表示拒絕理賠等情，有委託收據、保險金申請
    書及安泰保險公司94年1月20日安理字第1370號函可稽（見
    原審卷第29、34、35頁），是上訴人依據上開規定，請求南
    山保險公司就所應給付之保險金，自93年7月25日起加付法
    定遲延利息；請求安泰保險公司就所應給付之保險金，自94
    年1月20日起加付法定遲延利息（安泰保險公司就此利息起
    算日不爭執－見本院卷第126頁），亦屬有據。
七、綜上所述，上訴人依據上開保險契約之約定，請求南山保險
    公司給付甲○○1千萬元，給付上訴人300萬元，及均自93年
    7月25日起至清償日止，按年息1分計算之利息；請求安泰保
    險公司給付上訴人250萬元，及自94年1月20日起至清償日止
    ，按年息1分計算之利息，均為有理由，應予准許。從而，
    原審所為上訴人敗訴之判決，自有未洽，上訴意旨指摘原判
    決不當，求予廢棄改判，為有理由，應予准許。又兩造均陳
    明願供擔保以代釋明，聲請宣告假執行或免為假執行，經核
    均無不合，爰分別酌定相當之擔保金額併予准許。
八、至兩造其餘之攻擊或防禦方法及未經援用之證據，經本院斟
    酌後，認為均不足以影響本判決之結果，自無逐一詳予論駁
    之必要，併此敘明。
九、據上論結，本件上訴為有理由，依民事訴訟法第450條、第
    463條、第390條第2項、第392條、第78條、第85條第項但書
    ，判決如主文。
中　　華　　民　　國　　96 　年　　 1　　月　　2 　　日
                    民事第四庭
                        審判長法  官   張劍男
                              法  官   丁蓓蓓
                              法  官   彭昭芬
正本係照原本作成。
如不服本判決，應於收受送達後20日內向本院提出上訴書狀，其
未表明上訴理由者，應於提出上訴後20日內向本院補提理由書狀
（均須按他造當事人之人數附繕本）上訴時應提出委任律師或具
有律師資格之人之委任狀；委任有律師資格者，另應附具律師資
格證書及釋明委任人與受任人有民事訴訟法第466條之1第1項但
書或第2項（詳附註）所定關係之釋明文書影本。
中　　華　　民　　國　　96　　年　　1 　　月　　3 　　日
　　　　　　　　　　　　　　 書記官   丁華平
附註：
民事訴訟法第466條之1（第1項、第2項）：
對於第二審判決上訴，上訴人應委任律師為訴訟代理人。但上訴
人或其他法定代理人具有律師資格者，不在此限。
上訴人之配偶、三親等內之血親、二親等內之姻親，或上訴人為
法人、中央或地方機關時，其所屬專任人員具有律師資格並經法
院認為適當者，亦得為第三審訴訟代理人。
